【裁判字號】    92,上易,215
【裁判日期】    920422
【裁判案由】    妨害自由
【裁判全文】
臺灣高等法院台南分院刑事判決      九十二年度上易字第二一五號  Ａ
      上  訴  人  台灣台南地方法院檢察署檢察官
      被      告  戊  ○  ○
右上訴人因被告妨害自由案件，不服臺灣台南地方法院九十一年度易字第一０四六號
中華民國九十二年一月十四日第一審判決（起訴案號：臺灣台南地方法院檢察署九十
一年度營偵字第七三六號），提起上訴，本院判決如左：
      主      文
原判決撤銷。
戊○○共同以加害生命之事，恐嚇他人致生危害於安全，處拘役伍拾日，如易科罰金
以參佰元折算壹日。
      事      實
一、戊○○以乙○○積欠其妻王秀雲互助會會款新臺幣（下同）十二萬三千元，遂與
    綽號「黑光」、「黑成」、「豬頭」之不詳年籍之成年男子基於犯意聯絡，共同
    於民國九十一年二月六日晚上七時許，至告訴人乙○○位於臺南縣鹽水鎮南港里
    四鄰一五０號之住處催討上開款項，雙方生爭吵，乙○○仍不還款，綽號「黑成
    」者乃出言恐嚇乙○○稱：「今晚錢不拿出來，出去要小心，否則會不知道怎麼
    死的」等語，戊○○也出言恐嚇乙○○稱：「這錢不要討，要讓你不知怎麼死的
    」等語，以加害生命之事恐嚇告訴人乙○○，使告訴人乙○○心生畏懼，致生危
    害於安全，經警循線查獲。
二、案經告訴人乙○○訴由台南縣警察局新營分局報請台灣台南地方法院檢察官偵查
    起訴。
      理      由
一、訊據被告戊○○固坦承與綽號「黑光」、「黑成」及「豬頭」之不詳姓名成年男
    子於右揭時地前往告訴人乙○○住處催討互助會會款，雙方有言語上之衝突等情
    不諱，惟堅決否認有何恐嚇之犯行，辯稱：「我沒有恐嚇他，是乙○○打電話叫
    我過去，我有三個朋友跟我一起去的，是我朋友怕我過去時，被乙○○他們三兄
    弟打，我到時他們還口出三字經，那三個朋友在釣魚場認識，我當時與乙○○有
    起口角，言語上比較大聲，有大聲爭吵，互相叫罵，但是沒有恐嚇」等語。
二、經查上開事實，已經告訴人乙○○指訴在卷，並與當場之證人高丁○○（告訴人
    之妻）、甲○○（告訴人之子）、丙○○（告訴人之兄）等三人證述之情節大致
    相符，雖然上開證人均係告訴人之至親，利害一致，可能偏袒告訴人，而一致向
    外對付被告，亦即捏造或誇大被告之行為之可能性，在情理上比一般證人為高，
    所以其證言之證明力比較低，但是並非毫無證明力，不能僅因證人是告訴人之至
    親，而一律排除其證言之證明力，仍應斟酌本件案情之其他事證，審酌證人之證
    言是否在經驗法則上，已可達補強告訴人之指訴之正確性。
三、本件告訴人乙○○積欠被告之妻王秀雲互助會款十二萬三千元等情，已經被告陳
    述在卷，證人王秀雲於警訊中也證述在卷（警卷第十頁），告訴人於警訊中也陳
    稱：「我當會首，每月一萬元，於八十三年三月二十日止，約欠王秀雲十萬元左
    右」等情明確（警卷第三頁背面），並有互助會單一紙在卷可稽（警卷第十一頁
    ），可見告訴人確積欠被告之妻互助會款十餘萬元，期間已達八年之久，其間之
    金錢糾紛怨恨可以想見，雙方見面，發生爭吵的情況，必然非常激烈，此為雙方
    見面衝突之背景。
四、被告於原審也承認當時與乙○○、高丁○○、丙○○在乙○○家中吵架等情（原
    審卷第三三頁），可見證人高丁○○、丙○○確實在現場，其所為之證言自有相
    當價值。再看告訴人乙○○及證人高丁○○、丙○○、甲○○等人一致證述當時
    有三位不詳姓名之人到家中爭吵一事，被告承認確與其三位朋友到告訴人家中（
    警卷第六頁背面、偵查卷第六頁），可以證明告訴人之指訴有其確實性，而被告
    約三位朋友到告訴人家中，要求久欠之債款，在一般生活經驗上，顯然不存好意
    。尤其被告所辯該三位朋友是臨時遇到，即一起同至告訴人家討債，本來就不合
    常理。被告對於為何其三位朋友到告訴人家中？於原審陳稱：「我要出門時，剛
    好遇到我朋友來找我，我告訴他要去乙○○家，我的朋友就跟我去找他，去到他
    家時，乙○○就開始罵我，我問他什麼事，他說我有叫人去他家，我不知道我朋
    友有無去他家，我問過我朋友，他們說沒去」等情（原審卷第十三頁），彷彿是
    臨時遇到其三位朋友，但是一般臨時遇到的朋友，會立即出面為朋友出頭者，通
    常是比較親密的朋友，尤其還有三位之多，是臨時遇到的機率，顯然幾乎不可能
    ，被告又稱：「不知道該三位朋友之真實姓名及住所，只知綽號，是在釣魚場認
    識的，沒有聯絡了」等情（原審卷第十三頁），似是與其該三位朋友不熟，連名
    字、住所都不知道，與該三位不詳姓名之人到告訴人家中所表現之狀況不符合，
    又被告既然與其朋友一起要到告訴人家中，竟然該三位不詳姓名之人先到，與常
    情也不合，是被告對於其三位朋友的出現不能提出合理之解釋，處處迴避，避重
    就輕，其辯解自然顯得虛弱無力，無法建立堅強之憑信性。
五、再看告訴人乙○○於警訊中稱：「我在家遭受到言詞恐嚇，我並不害怕，當時並
    不害怕，但事後才覺得害怕」等情（警卷第一頁背面、第二頁），其指述符合當
    時是在告訴人家中被恐嚇，且有多位家人在場之情況，可見告訴人指述實在並未
    誇大。另證人及告訴人之伯父高育澧於偵查中證稱：當日我也在場，第一次三人
    前來時，我有聽到他們說是「盛哥」叫他們來的，但是第二次我沒有聽到等情（
    偵查卷第十七頁），對不知道的事，明白承認，告訴人方面並無誇大情事，相較
    之下，被告方面之辯解事由，較無可信力。
六、當案件缺乏有力之積極證據直接證明犯罪事實存在時，綜合間接事證，所「推出
    」之結果，究竟是「推理」所得之真實事實或是「推測」所得之個人意見？換個
    問題就是，推理作用與個人推測之區別何在？也可以說，推理之要求為何、工具
    為何？推測之感覺的依據何在？為何推理之結果可以接受，而推測之意見卻要排
    除？推理之結果，一般被「要求」須「合情合理」，才可以被人所「相信」，認
    為是事實，也就是案件未知部分所推出之模擬案情，須與以前實際所發生過之類
    似事實經驗符合，讓人「相信」本件案情未知部分，一定如同過去事實所得出之
    「規律」一般，必定也是曾發生過的，並無例外。「推理本身」是依據已有之事
    證加以推導的「過程」，是一套方法和工具的運用，本身並無「證據」所擁有之
    證明力，所以推理作用之過程必須嚴密而不能失真，將間接事證之已知之證明力
    「推移到」所得之結論（未知部分）上，推得之結論與案件之案情結合，要「合
    情合理」，與一般人之經驗符合，不能有不合理的感覺。推理作用既然必須「保
    障」真實從此到彼（從存在之間接事實達到心中想得之結論），仍有真實性，當
    然必須以邏輯法則及經驗法則為工具，才能達到要求。邏輯學雖是一門專門學識
    ，但是適用於刑事案件判斷事實之推理過程者，仍有其一定之範圍及深度，以演
    繹作用及歸納作用為主要工具，概念之推論與演繹作用相關，經驗法則與歸納作
    用相關，邏輯演繹作用之必為真，與歸納作用之概然為真，應做區別，在推理過
    程中不能違背邏輯規則及經驗規則。當經驗事實所歸納出之客觀規律（經驗規律
    ）被使用於具體案件時，具有法則性，為經驗法則，但是與法律之一般法則之性
    質不同，一般法則應用演繹作用，具有必然為真之性質，經驗規律得之歸納作用
    ，屬於概然為真，只是尚未發現反例或是反例甚少，可以認為已有一規律性存在
    ，在目前可以認為真實而已，本質上仍有發生例外之可能性，只是其例外發生之
    機率有大有小，因此適用經驗規律於具體個案時，必須個案事實已可以排除其例
    外之可能性。至個人之推測意見，只是主觀上之想像而已，並無嚴密之推導過程
    ，結果在具體個案中，尚有其他可能性存在，即尚有不合情理之處，不能符合事
    實之要求，仍只是想像之存在而已。
七、被告於第一次警訊中陳稱：「因我們前往討債，乙○○家中態度不是很好，【黑
    成】便約我們離開，離開時【黑成】口中說到不要討了，有時候會很難看，就離
    開乙○○住所，並沒有恐嚇他」等情（警卷第七頁），這是被告第一次說明案發
    時情形，基本上否認恐嚇告訴人，但是仍說出綽號「黑成」之人口出：【不要討
    了，有時候會很難看】等情，不可能是被告所編造，應有類似狀況發生，與告訴
    人乙○○於第一次警訊中所陳稱：「被告又帶前三名男子，其中一位較高男子表
    示今晚錢不拿出來處理，出去要小心，否則會不知道怎麼死」等情（警卷第一頁
    背面），均指出有一人為逼還債，曾出言威嚇，雖然被告與告訴人所描述該人之
    出言內容不同，但是顯可得知當時並非只是為討債爭吵而已，應已至逼債，說出
    令人害怕之言語。再看證人高丁○○於偵查中也證稱：「當天有三人過來，後來
    我先生叫被告也過來，四人過來之後，其中有一人對我先生說欠錢不還，出去不
    知怎麼死的」等情（偵查卷第十二頁背面），更足佐證當時絕非僅是要債爭吵而
    已，被告於偵查、原審及本院審理時均承認：「當時其說話比較大聲，我們有在
    吵架，但口氣不好，吵架沒有好話，有大聲爭吵，互相叫罵」等情（偵查卷第六
    頁、原審卷第三三頁、本院九十二年三月二十一日訊問筆錄），在當時情形下，
    連局外人之綽號「黑成」之人都口出威嚇之詞，被告既是當事人，在雙方大聲吵
    架，告訴人乙○○仍未還債情形下，被告在離開時口出威嚇之言，與被告事先約
    三名不詳成年男子到告訴人家中要債，告訴人確曾欠債甚久未還等情結合，又在
    討回十餘萬元債款不成情況下，被告為出氣或逼債而恐嚇告訴人，應已達一般逼
    債恐嚇的地步，是告訴人乙○○之指訴情節與證人高丁○○、甲○○偵查中、證
    人丙○○於原審中證述情節，均可採信，因本件事發突然，雙方又有多人出現，
    各人涉及之程度不一，關心程度也不同，對事件之觀察角度不同，事後對狀況之
    描述可能出現不一情況，但是均已足佐證告訴人之告訴，自以告訴人警訊時之陳
    述最為接近案發時，而可以採信。被告所辯，無非事後卸責之詞不足採信。本件
    事證已明，被告犯行可以認定。
八、核被告所為，係犯刑法第三百零五條恐嚇危害安全罪。被告與已成年綽號「黑光
    」、「黑成」、「豬頭」就上開犯行，有犯意聯絡及行為分擔，均為共同正犯。
    被告與綽號「黑成」之人均出言恐嚇告訴人，惟彼等係同時同地因相同事故而恐
    嚇告訴人乙○○，應認係一恐嚇行為。綽號「黑成」者之恐嚇行為，起訴書雖未
    述及，仍係單純一罪，本院自應審理。
九、原審以本件不能證明被告犯罪，諭知被告無罪，固非無見，惟被告確實有上開恐
    嚇犯行，已如前述，檢察官上訴意旨，執此指摘原判決不當，為有理由，自應由
    本院將原判決撤銷改判，爰審酌被告並無前科、犯罪之動機、目的、告訴人確實
    欠債長期未還、被告因逼債始出口恐嚇、所造成之損害，犯罪後之態度等一切情
    狀，量處如主文所示之刑，併諭知易科罰金之折算標準。
十、據上論斷，應依刑事訴訟法第三百六十九條第一項前段、第三百六十四條、第二
    百九十九條第一項前段、刑法第二十八條、第三百零五條、第四十一條第一項、
    罰金罰鍰提高標準條例第一條前段、第二條判決如主文。
本案經檢察官劉欽銘到庭執行職務。
中    華    民    國      九十二      年      四      月      二十二    日
                                  臺灣高等法院臺南分院刑事第七庭
                                      審判長法官  蔡    崇    義
                                            法官  董    武    全
                                            法官  宋    明    中
右正本證明與原本無異。
不得上訴。
                                      法院書記官  李    育    儒
中    華    民    國      九十二      年      四      月      二十四    日
附錄：本判決論罪科刑法條
刑法第三百零五條
 (恐嚇危害安全罪)
以加害生命、身體、自由、名譽、財產之事，恐嚇他人致生危害於安全者，處二年以
下有期徒刑、拘役或三百元以下罰金。


司法院資訊處製作；財團法人民間司法改革基金會備份。
